【裁判字號】    97,上易,974
【裁判日期】    970626
【裁判案由】    違反著作權法
【裁判全文】
臺灣高等法院臺中分院刑事判決         97年度上易字第974號
上  訴  人  臺灣臺中地方法院檢察署檢察官
被      告  乙○○
選任辯護人  李振林  律師
上列上訴人因違反著作權法案件，不服臺灣臺中地方法院97年度
中簡上字第102號中華民國97年4月9日第一審判決（起訴案號：
臺灣臺中地方法院檢察署96年度偵字第11140號），提起上訴，
本院判決如下：
    主  文
上訴駁回。
    理  由
一、公訴意旨略以：被告乙○○明知出賣或交付自己帳戶給犯罪
    集團使用，將可能使該帳戶成為犯罪集團利用作為收集犯罪
    行為利得之工具，仍基於幫助他人實施違反著作權法之不確
    定故意，於民國95年3月間，向第一商業銀行申請開立帳號
    第00000000000號（下稱第一商業銀行）帳戶後，隨即將所
    領取之存摺、金融卡及金融卡密碼，交付某姓名、年籍不詳
    自稱「南蘭珍」之人（下稱「南蘭珍」）後，再交不詳之犯
    罪集團成員作為收集犯罪利得使用。嗣經某不詳之犯罪集團
    成員取得上開帳戶之存摺、金融卡、密碼後，該集團明知「
    借著雨點說愛你」影音光碟，係基本國際股份有限公司（下
    稱基本國際公司）享有著作權之視聽著作，非經前揭享有著
    作權公司之同意或授權，不得擅自重製，散布或意圖散布而
    持有，竟基於侵害著作財產權之散布意圖，明知其持有之「
    借著雨點說愛你」影音光碟，係不詳之人侵害基本國際公司
    著作財產權擅自重製之影音光碟，仍於95年3月26日，以雅
    虎奇摩站之「dvdshop－198211」帳號拍賣，向不特定人兜
    售販賣及競標，俟不特定買主得標後，以被告乙○○之上開
    第一商業銀行帳號第00000000000號帳戶供匯款，再販賣上
    開盜版光碟，因認被告乙○○涉犯刑法第30 條第1 項、著
    作權法第91條之1第3 項之幫助明知係侵害著作財產權之光
    碟而散布罪嫌等語。
二、按犯罪事實應依證據認定之，無證據不得認定犯罪事實。不
    能證明被告犯罪，應諭知無罪之判決，刑事訴訟法第154 條
    第2項、第301條第1項分別定有明文。次按所謂認定犯罪事
    實之證據，係指足以認定被告確有犯罪行為之積極證據而言
    ，該項證據自須適合於被告犯罪事實之認定，始得採為斷罪
    之資料；又事實之認定，應憑證據，如未能發現相當確實證
    據，或證據不足以證明，自不能以推測或擬制之方法，以為
    裁判之基礎，最高法院29年上字第3105號、40 年臺上字第
    86號判例著有明文。再按刑法上之幫助犯，係指以幫助之意
    思，對於正犯資以助力，使其犯罪易於達成而言，故幫助犯
    之成立，不僅須有幫助他人犯罪之行為，且須具備明知他人
    犯罪而予以幫助之故意，始稱相當；又刑法並不承認過失幫
    助之存在，是以從犯之成立，須有幫助之故意，亦即必須認
    識正犯之犯罪行為而予幫助者，始足當之，最高法院86年度
    臺上字第4824號、72年度臺上字第6553 號判決意旨可資參
    照。
三、檢察官認為被告涉有幫助明知係侵害著作財產權之光碟而散
    布罪嫌，係以：(1)被告乙○○之供述、(2)告訴代理人吳明樹
    之證述、(3)網拍下載列印資料、權利證明、照片、(5)存摺、
    第一商業銀行函、(6)扣案之盜版光碟片等在卷可參資為論據
    。訊據被告乙○○固承認前揭第一商業銀行00000000000 號
    之存摺及金融卡（含密碼）為其所有，惟辯稱：伊曾於94年
    1月31日在奇摩「dvdshop－198211」帳號拍賣網站下標購買
    大陸人士「南蘭珍」販賣之商品而認識「南蘭珍」，當時交
    付貨款方式係郵寄至上海；期間對方曾透過MSN與伊聯繫，
    雙方又曾交易過1次，而於95年3月26日伊出國留學前不久，
    「南蘭珍」聲稱伊為大陸人士，無法在臺灣地區開立帳戶，
    屢屢向伊要求借用帳戶，伊見對方說得很可憐，始申請該帳
    戶，將金融卡、密碼借予對方使用，伊並不知「南蘭珍」拿
    去網路上供作販賣盜版光碟之用，伊無幫助之犯意等語。
四、經查：
  (一)按刑事訴訟法第260條規定：不起訴處分已確定或緩起訴處
    分期滿未經撤銷者，非有左列（指同條第1、2 款所列事由
    ）情形之一，不得對於同一案件再行起訴。此所稱之「同一
    案件」，係指被告相同而「犯罪事實」亦屬相同者而言，並
    不包括法律上之同一案件，蓋案件在偵查中，並無類似審判
    不可分之法則，故牽連犯、連續犯、想像競合犯、結合犯或
    其他裁判上一罪或實質一罪之一部犯罪事實已經不起訴處分
    確定者，仍可就未經不起訴處分之其他部分提起公訴，不生
    全部與一部之關係，亦不受原不起訴處分效力之拘束，最高
    法院96年度臺上字第7134號判決意旨參照。故本件檢察官就
    被告乙○○所涉想像競合犯之其他犯行所為之不起訴處分（
    臺灣臺北地方法院檢察署95年度偵字第24371號、臺灣板橋
    地方法院檢察署96年度偵字第3775號、臺灣臺中地方法院檢
    察署95年度偵字第28336號、臺灣臺南地方法院檢察署95 年
    度偵字第17369號、96年度偵字第8258號）雖經確定，揆諸
    上揭說明，自仍可就未經不起訴處分之其他部分提起公訴，
    不生全部與一部之關係，亦不受原不起訴處分效力之拘束，
    合先敘明。
  (二)本件告訴人基本國際公司享有著作財產權之「借著雨點說愛
    你」影音光碟，遭不詳之人擅自重製後，於95年3月26日，
    以雅虎奇摩站之「dvdshop－198211」帳號拍賣，向不特定
    人兜售販賣及競標，俟不特定買主得標後，以被告向第一商
    業銀行申請開立帳號第00000000000號帳戶供作支付價款之
    入帳帳戶等情，業經告訴人代理人吳明樹指述甚詳，並有上
    揭帳戶之開戶資料、交易明細、網拍下載列印資料在卷可稽
    ，復有盜版光碟片扣案可證，此部分事實應堪認定。
  (三)被告是否因提供其帳戶之提款卡、密碼予他人，即應負檢察
    官所指明知係侵害著作財產權之光碟而散布罪之幫助犯罪責
    ，非無疑義，蓋依前揭關於刑法上幫助犯之說明，被告應否
    負檢察官所指幫助犯罪責，端視被告於提供其所有之本件銀
    行帳戶提款卡及密碼予他人時，對於該他人所欲實施之特定
    犯罪之行為，究竟有無認識，並本此認識進而以交付提款卡
    之方式予以助力，究明如下：
  (1)本件上揭網站上之拍賣廣告，其上線張貼之ＩＰ位址（58.
    35.180.184、218.82.239.227）均係來自大陸地區，有卷附
    ＩＰ位置查詢資料在卷可參（見原審卷第64頁），又觀諸卷
    附之網拍下載列印資料顯示，該網站上之拍賣商品所在地區
    為中國大陸（見警卷第54頁）；再被告所辯伊曾於94年1月3
    1日在奇摩「dvdshop－198211」帳號拍賣網站下標購買大陸
    人士「南蘭珍」販賣之商品而認識「南蘭珍」，當時交付貨
    款方式係郵寄至上海等情，亦有被告提出之交易資料在卷可
    證（見警卷第63頁），足認被告辯稱因大陸人士「南蘭珍」
    向伊聲稱無法在臺灣開立帳戶乃向伊借用該帳戶，伊始將金
    融卡、密碼交付「南蘭珍」使用等語，應非虛言。
  (2)雖政府不斷大力宣導，提醒民眾注意有不法集團利用人頭帳
    戶，作為詐騙錢財之犯罪工具，藉此逃避檢警查緝之情事，
    惟衡諸一般人之生活經驗，均知悉我國現行金融制度對於本
    國人民開戶設限門檻不高，對外籍人士則有所限制，故一般
    人聽聞大陸人士無法在本國開設帳戶一節，亦不致立即起疑
    ；本件被告係有智識程度之成年人，基於認知「南蘭珍」係
    大陸人士而無法在臺開戶，故借其帳戶使用等情，並無違常
    之處；雖以被告具有大學畢業學歷、且當時準備出國留學之
    智識程度，竟輕易將本件銀行帳戶提款卡交予自稱「南蘭珍
    」之大陸人士等情，固難符邏輯事理，然不法集團利用人頭
    帳戶犯罪之被害人所以為他人不法行徑所欺，或因一時失慮
    ，或因本身另有欲求、或源於無知，不一而足，尚難期每個
    人均能冷靜思考對方之要求是否合於常理，則被告誤信「南
    蘭珍」要求，致提供本件銀行存摺及提款卡，雖有失當，尚
    難逕認被告有明知係侵害著作財產權之光碟而散布之幫助犯
    意。
  (四)末按為訴訟上證明之資料，須通常一般之人均不致於有所懷
    疑，而得確信其為真實之程度者，始得據為有罪之認定。倘
    其證明尚未達於此一程度，而有合理性懷疑存在時，即不得
    遽認被告犯罪。又刑事訴訟之被告依法並無自證無罪之義務
    ，若控罪所憑之積極證據，在生活經驗上尚不足以排除其他
    有利被告之合理推斷，致不足以證明犯罪事實時，仍不能因
    被告否認犯罪之辯解不成立，資為無視積極證據不足之理由
    （最高法院76年度台上字第4986號、30年上字第482號、30
    年上字第1831號等判例參照）。綜上所述，本件被告所辯上
    情，尚非不可採信，而檢察官所舉證據，仍無法證明被告確
    有幫助明知係侵害著作財產權之光碟而散布之確定或不確定
    故意，是以本件既存有合理懷疑，致本院無法形成被告有罪
    之確切心證，本院復查無其他積極證據足資證明被告有檢察
    官所指之上開犯行，被告犯罪猶屬不能證明。
五、原審判決以被告犯罪不能證明，諭知無罪之判決，並無不合
    。檢察官上訴意旨，仍執前詞，指摘原判決不當，提起上訴
    ，為無理由，應予駁回。
據上論斷，應依刑事訴訟法第368條，判決如主文。
本案經檢察官甲○○到庭執行職務。
中    華    民    國    97    年    6     月    26    日
            刑事第七庭    審判長法  官  林  榮  龍
                                法  官  江  錫  麟
                                法  官  鄭  永  玉
上列正本證明與原本無異。
不得上訴。
                                書記官    瑞  芳
中    華    民    國    97    年    6     月    26    日


司法院資訊處製作；財團法人民間司法改革基金會備份。
